【裁判字號】    99,訴,390
【裁判日期】    990830
【裁判案由】    撤銷詐害行為
【裁判全文】
臺灣臺北地方法院民事判決               99年度訴字第390號
原      告  嘉翔建設股份有限公司
法定代理人  林雨生
訴訟代理人  張立業律師
被      告  郭慶國
兼  訴  訟
代  理  人  周方慰
上列當事人間請求撤銷詐害行為事件，本院於民國99年8月18日
言詞辯論終結，判決如下：
    主  文
原告之訴駁回。
訴訟費用由原告負擔。
    事實及理由
一、原告起訴主張：原告之前任董事長胡錦輝（原名：魏錦輝）
    因個人借款，除簽發個人票據外，更偽造以原告名義為發票
    人之本票多紙作為「擔保票據」予被告郭慶國。嗣被告郭慶
    國於民國85年8月14日執前開本票中之面額新臺幣（下同）3
    ,000萬元本票聲請准予強制執行裁定，並以當時已非原告之
    營業所在地「臺北市大安區○○○路○段6號12樓」及法定代
    理人「胡錦輝」為送達，致法院誤發該裁定之確定證明書。
    被告郭慶國又於94年6月29日持上開本票裁定及確定證明書
    為執行名義，聲請執行原告財產，並於95年5月30日受分配
    21,498,324元，惟原告對被告郭慶國提起返還不當得利之訴
    ，經鈞院於98年1月21日以97年度重訴字第73號判決原告勝
    訴確定，是被告郭慶國自上述分配表確定時（即95年5月30
    日）起，對原告負有返還不當得利21,498,324元之債務。詎
    被告郭慶國竟於96年3月30日富邦綜合開發股份有限公司（
    下稱富邦公司）增資時，贈與被告周方慰股東出資100萬元
    ，則原告自得依民法第244條、第242條規定，訴請撤銷被告
    間之贈與行為。並聲明：先位部分：(1)被告郭慶國與被告周
    方慰間就富邦公司股東繳納現金股款明細表所示之股東周方
    慰繳納現金股款100萬元，於96年3月30日所為之贈與行為應
    予撤銷。(2)被告周方慰基於前項贈與行為而在富邦公司所登
    記之股權10萬股，應移轉登記予被告郭慶國。備位部分：(1)
    被告郭慶國與被告周方慰間於96年3月30日所為贈與現金100
    萬元之行為應予撤銷。(2)被告周方慰應返還被告郭慶國100
    萬元，並由原告代位受領。
二、被告之抗辯：被告郭慶國係為酬傭被告周方慰居間購買嘉義
    縣大林鎮上林里頂員林8號，及請求被告周方慰擔任購買前
    開不動產之銀行借款之連帶保證人，及擔任富邦公司執行董
    事，始於96年3月30日將100萬元作為居間報酬、董事報酬及
    以附負擔贈與等複合形式，交付予被告周方慰。再由被告周
    方慰將該100萬元匯入富邦公司之合作金庫帳戶內，而成為
    富邦公司之股東及董事。又原告對被告郭慶國訴請確認債權
    不存在、撤銷鈞院94年度執字第24268號強制執行事件，係
    於96年10月25日判決原告勝訴確定，原告另對被告郭慶國訴
    請返還不當得利21,498,324元，則係在98年6月1日始判決原
    告勝訴確定，故在96年10月25日或98年6月1日前，原告對被
    告郭慶國並無任何債權存在，被告郭慶國早於96年3月30日
    即將100萬元作為報酬及附負擔贈與形式交付予被告周方慰
    ，自無損害原告之債權。況原告於95年5月30日前已供擔保
    聲請對被告郭慶國所分得分配款21,498,324元執行假扣押，
    是被告郭慶國在96年3月30日時之資產、信用尚足清償不當
    得利債務21,498,324元，既對債務之清償並無妨礙，自不得
    訴請撤銷。並聲明：如主文第1項所示。
三、兩造不爭執之事實：
  (一)被告郭慶國執有原告名義所簽發面額3,000萬元本票，對原
    告取得本院85年度票字第16755號准予本票強制執行之裁定
    及確定證明書，並於94年6月29日向本院民事執行處聲請以
    94年度執字第24268號強制執行原告財產，於95年5月22日製
    作分配表，於95年5月30日受分配21,498,324元。原告則以
    本院95年度執全字第2035號事件執行假扣押被告郭慶國上開
    分配款。
  (二)原告於就上開3,000萬元本票提起確認債權不存在之訴及撤
    銷強制執行程序之訴，經最高法院於96年10月25日以96年台
    上2367號判決原告勝訴確定。
  (三)原告復於97年1月2日對被告提起返還不當得利之訴，經本院
    以97年重訴字73號判決原告勝訴，並於98年6月1日確定。
  (四)被告郭慶國於96年3月30日經董事會選任為富邦公司董事長
    ，於96年3月30日給與現金100萬元予被告周方慰。
四、本件應探究者為：(1)於96年3月30日，原告對被告郭慶國是
    否有不當得利債權？(2)如(1)為是，被告郭慶國於96年3月30
    日給與現金100萬元予被告周方慰，是否有害及原告之債權
    ？茲析述如下：
  (一)按無法律上之原因而受利益，致他人受損害者，應返還其利
    益，民法第179條前段定有明文。被告郭慶國於95年5月30日
    在本院94年度執字第24268號執行事件受分配21,498,324元
    ，惟被告郭慶國對原告並無任何消費借貸債權或本票債權，
    此經本院93年重訴字第1180號判決、94年度重上字第326號
    判決、最高法院96年台上字第2367號確定判決認定明確，是
    被告郭慶國無法律上原因，卻受有分配21,498,324元之利益
    ，原告對被告郭慶國於95年5月30日受利益時起，自有返還
    不當得利之債權甚明，至96年3月30日之時，原告對被告郭
    慶國亦仍有該不當得利債權。被告所辯：於96年10月25日（
    確認債權不存在訴訟確定日）或98年6月1日（請求返還不當
    得利訴訟確定日）前，原告對被告郭慶國並無任何債權存在
    等語，顯屬無稽，並不足採。
  (二)次按債權人依民法第244條第1項或第2項規定，提起撤銷債
    務人詐害行為之訴，必須有保全之必要，始得為之。苟債務
    人就其無償行為或有償行為所處分之財產外，尚有其他財產
    足以清償其對於債權人之債務，自無仍許債權人依上開規定
    行使撤銷權之餘地（最高法院98年台上字第112號判決參照
    ）。查：被告郭慶國對原告固負有21,498,324元之不當得利
    債務，惟被告在本院94年度執字第24268號執行事件所受分
    配之21,498,324元，業經原告查扣在案，此經本院依職權調
    閱本院95年度執全字第2035號事件卷宗查核無訛，原告陳稱
    ：該金額尚有其他債權人參與分配，原告只能獲分配百分之
    50 等語（見訴字卷第9頁背面、第23頁正面），縱使為真，
    原告對被告郭慶國之不當得利債權亦僅有10,749,162元未獲
    確保，又依稅務電子閘門財產所得調件明細表所示（見訴字
    卷第24至34、68至77頁），被告郭慶國於95、96年間之名下
    財產（包括富邦公司之90萬持股）之財產總額達1,798萬元
    ，足以清償上開未獲確保之10,749,162元不當得利債務。原
    告另雖稱：原告為免遭被告郭慶國執行假扣押，向他人借貸
    供作擔保，受有9,305,600元損害，有鈞院97年度重訴字第
    1048號判決（見訴字卷第49至57頁）可參等語，然被告郭慶
    國於執行前開假扣押前已提存1,000萬元作為擔保金，有臺
    灣士林地方法院提存所函可憑（見訴字卷第67頁），是原告
    就此所述並不影響本院之認定。是以，被告郭慶國於95、96
    年間之名下財產總額既達1,798萬元，足以清償未獲確保之
    10,749,162元不當得利債務，被告郭慶國縱於96年3月30日
    給與現金100萬元予被告周方慰，不能認有害及原告之債權
    ，自有民法第244條所規定之要件不合。
五、從而，原告依民法第244條、第242條規定，於先位聲明主張
    ：(1)被告郭慶國與被告周方慰間就富邦公司股東繳納現金股
    款明細表所示之股東周方慰繳納現金股款100萬元，於96年3
    月30日所為之贈與行為應予撤銷。(2)被告周方慰基於前項贈
    與行為而在富邦公司所登記之股權10萬股，應移轉登記予被
    告郭慶國，於備位聲明主張：(1)被告郭慶國與被告周方慰間
    於96年3月30日所為贈與現金100萬元之行為應予撤銷。(2)被
    告周方慰應返還被告郭慶國100萬元，並由原告代位受領，
    均屬無據，應予駁回。
六、本件事證已臻明確，兩造其餘攻防方法及所提證據，業經審
    酌，核與本件判決結果無影響，爰不逐一論述，併此敘明。
七、據上論結，本件原告之訴為無理由，依民事訴訟法第78條，
    判決如主文。
中    華    民    國    99    年    8     月    30    日
                  民事第四庭  法  官  張文毓
以上正本係照原本作成。
如對本判決上訴，須於判決送達後20日內向本院提出上訴狀（須
附繕本）。
中    華    民    國    99    年    8     月    30    日
                              書記官  賴敏慧

司法院資訊處製作；財團法人民間司法改革基金會備份。
